【裁判字號】    90,聲再,161
【裁判日期】    900913
【裁判案由】    殺人
【裁判全文】
臺灣高等法院臺南分院刑事裁定            九十年度聲再字第一六一號  Ａ
      再審聲請人
      即受判決人  甲  ○  ○
右列聲請人因殺人案件，對於最高法院八十八年台上字第五四二二號確定判決，本院
八十八年度上重更（二）字第一一六號中華民國八十八年六月八日所為判決（臺灣臺
南地方法院八十六年度重訴字第一號、臺灣臺南地方法院檢察署八十五年度偵字第七
一一一號），聲請再審，本院裁定如左：
      主      文
再審之聲請駁回。
      理      由
一、聲請意旨略以：聲請人因殺人案經最高法院八十八年度台上字第五四二二號刑事
    判決有罪確定，惟該確定判決引據之台灣高等法院臺南分院八十八年度上重更（
    二）字第一一六號刑事判決，有認定事實不依所憑證據之不當，證據內容亦矛盾
    參雜不一，並不相符，足以動搖原確定判決事實之認定，判決結果亦有影響，茲
    詳陳理由如後：
（一）原確定判決之事實欄認定：「甲○○、吳慶男、郭文勝及「小陳」即共同持槍
      ‧‧‧押至東山鄉林安村六十八號後山某工寮內，由郭文勝持二副手銬將徐聖
      武等三人銬在一起，並以，膠帶將徐聖武、張英義、張世憲綑綁並貼住三人眼
      睛，綽號「黑面」者持槍看守徐聖武三人，甲○○、吳慶男、郭文勝及「小陳
      」四人則另闢一室會商如何處理，經過二小時之謀議後，甲○○等人乃決意將
      徐聖武、張英義及張世憲三人殺死，謀議既畢，甲○○等五人遂將徐聖武、張
      英義及張世憲三人丟入張世憲之ＴＧ－八九九八號自小客車後行李箱，旋由吳
      慶男、「小陳」駕駛張世憲所有之ＴＧ－八九九八號自小客車（後行李箱內有
      張世憲、張英義及徐聖武三人），郭文勝駕駛其喜美自小客車跟隨在後，將上
      開人、車載至高雄縣甲仙鄉東安村咖啡巷二十二號附近產業道路上，再將該Ｔ
      Ｇ－八九九八號車放火焚燒，致徐聖武、張英義、張世憲三人均活活燒死在該
      車後行李箱內。「被告之自白雖為證據之一種，但必與事實相符者為限，若其
      自白．顯有疑義，而審理事實法院，就其職權調查之所得，仍未能證明其自白
      確與事實相符者，自不得據為認定犯罪事實唯一之基礎。」
（二）聲請人雖於警訊自自提及曾由郭文勝持二副手銬將徐聖武等三人銬在一起，且
      亦為原判決於犯罪事貴所是認採用，但檢察官於案發當時，率員警及法醫勘驗
      現場時，既能找出屬於死者遺物之錶帶及鈕扣、玉佩等細小物品，卻沒有找出
      金屬手銬之犯罪工具（按：細小易毀之鈕扣既能尋獲，豈會不見不易銷毀之手
      銬），足證聲請人之自白與案發現場之事實證據並不相符，詎原判決竟然以此
      不符事實之自自作為認定犯罪事實之證據，不但已違前揭實務判例見解，亦違
      刑事訴訟法第二百五十六條第一項所明示之規定。
（三）聲請人與吳慶男等經二小時謀議，決議殺死三人，並由吳慶男等將徐聖武死者
      三人載至高雄縣甲仙鄉山上放火焚車致徐聖武等三人均活活燒死。此部份之依
      據，係採聲請人之警訊自自作為來源基礎，並於判決文第六頁之理由內詳述所
      依憑之證據為卷內相驗屍體證明書（附件三）及法醫鑑定書（附件四），以堪
      認並佐證聲請人之前開自自。然而，上開二份鑑定文書均詳載被害人死亡時間
      為八十四年二月二十八日零時（即二月二十七日晚上十二時），但聲請人警訊
      亦曾供述：「（你們到工寮後如何處理徐聖武等三人？請詳說之）我們二部車
      約於八十四年二月二十七日二十三時許（即晚上十一時）抵達工寮後‧‧‧會
      商如何解決，經過二個小時‧‧．那時徐聖武等三人還活者。」（附件五）足
      明，聲請人自白供述係八十四年二月二十七日二十三時（即晚上十一時）已到
      達東山工寮，且經過二小時會商（並非謀議）後，當時的時間應為二月二十八
      日一時，那時尚未離開東山工寮，渠等三人還活著。但原判決所依憑卷內相驗
      屍體證明書及法醫鑑定書之證據，均詳載八十四年二月二十八日零時，渠等三
      人業已遠在高雄縣甲仙鄉遭人活活燒死，益顯原判決所採聲請人之警訊自白確
      與事實不符，更與原判決所引上開二份鑑定文書證據不相符合，故聲請人雖有
      自白，但顯與原判決所調查之必要證據不相符合；在無直接證據或補強證據來
      支持聲請人之自白有其真實性的情行下，聲請人之自白根本即失其證據之證明
      力，依首揭實務見解，自不得將聲請人之自白採為判決事實之根據。聲請人曾
      於審判期日具狀傳訊鑑定人法醫裴起林及方中民教授，以究明聲請人之自白與
      事實不符，惟原判決置之不理。
（四）最高法院十九年上字第一二二二判例意旨明示：「被告雖自白犯罪事實，如提
      出反證證明其自白非真正事實者，再審理事實成前開死亡時間鑑定之法醫裴起
      林及方中明教授，以究明聲請人之自白確與事實不符之真相，未料原審不置一
      詞，毫不理會，應予調查而調查斟酌，顯違上開判例見解。
（五）又前述聲請再審理由（二）之二份鑑定報告書所認定被害人死亡時間之推定與
      聲請人之自白不符，可為有利於聲請人不在場證明。
（六）原判決上開犯罪事實論以，八十四年二月二十七日晚上十時，吳慶男等人持槍
      衝入茶藝館包廂中，將徐聖武等三人押往台南縣東山鄉山上工寮，而到達東山
      鄉土寮時為八十四年二月二十七日二十三時（即晚上十一時，此時間點為聲請
      人於警訊自己供述，並亦為原判決承審法官經調查後所是認，並非聲請人事後
      推論所得）並且闢室會商謀二小時之後，當時之時間應為八十四年二月二十八
      日一時才謀議完畢，尚未離開東山鄉之工寮甚明（此時間乃基本邏輯，毋庸舉
      證，亦非自行推論）。
（七）原判決於前開犯罪事實論述後，並於理由內舉證有相驗屍體證明書及法醫鑑定
      書，可進而堪認犯罪事實，然查，卷內相驗屍體證明書及法醫鑑定書之內容均
      載明：徐聖武三人之死亡時間為八十四年二月二十八日零時在高雄縣甲仙鄉道
      人活活燒死，以犯罪事實而論，聲請人於八十四年二月二十八日一時尚在台南
      縣東山鄉之工寮剛會商既畢，並未離開，而在此時間之前徐聖武等三人已於八
      十四年二月二十八日零時，遠在高雄縣甲仙鄉山上遭人活活燒死，足顯犯罪事
      實與所採證據不符。
（八）姑且不論台南縣東山鄉山上之工寮前往有隔縣翻山之遙的高雄縣甲仙鄉○○○
      ○路程上所需費之時間，共以相驗屍娃證明書及法醫鑑定書上所再之死亡時間
      為八十四年二月二十八口零時（即二月二十七日晚上十二時）為基準來扣除犯
      罪事實上所載東山鄉工寮內謀議二小時之時間，則成為八十四年二月二十七日
      晚上十時，聲請人等與徐聖武等三人均應在台南縣東山鄉之工寮（此時間點力
      為基本避輯，論理法則，無庸府舉證。但原判決犯罪事實之認定八十四年二月
      二十七日晚上十時許吳慶男等三人持槍衝入新營市「古洞茶藝館」押人，形成
      同一時間聲請人如何能出現不同現場？原判決此種採證矛盾，完全漢視此事實
      之存在。而新營市茶藝館前往台南縣束山鄉○○○○○路程時間，與台南縣東
      山鄉工寮前往高雄縣甲仙鄉之路程時間是不容抽離，而是存在事實中，原判決
      完全不符事理之採證與論斬犯罪、已顯違法無疑。
（九）聲請人在台南縣東山鄉山上工寮會商完畢之前，徐聖武等三人已遠在高雄縣甲
      仙鄉造人活活燒死，則聲請人之會商，根本無法產生任何危險性，此種會商又
      何來殺人犯罪行為之結果。
二、聲請人補充理由稱：
（一）臺灣高等法院檢察署法醫中心鑑定證明，關於徐武聖屍體解剖鑑定報告書認定
      徐武聖死亡日期八十四年二月二十八日上午零時前後，惟鑑定人方中民教授並
      未具結文，此部分不能作為論罪之證據。
（二）原判決事實欄及最高法院上訴駁回理由記載八十四日二月二十七日晚上約十時
      許，由吳慶男等三人攜槍衝入該茶藝館推算起將徐武聖等三人押至東山鄉林安
      村六十八號後三某工寮，、時間為八十四日二月二十八日十一時，確認到達工
      寮後，甲○○、吳慶男、郭文勝及「小陳」四人則另闢一室會商如何處理，經
      過二小時之謀議後，甲○○等人乃決意將徐聖武、張英義及張世憲三人殺死，
      謀議既畢，甲○○等五人遂將徐聖武、張英義及張世憲三人丟入張世憲之ＴＧ
      －八九九八號自小客車後行李箱，旋由吳慶男、「小陳」駕駛張世憲所有之Ｔ
      Ｇ－八九九八號自小客車（後行李箱內有張世憲、張英義及徐聖武三人），郭
      文勝駕駛其喜美自小客車跟隨在後，將上開人、車載至高雄縣甲仙鄉東安村咖
      啡巷二十二號附近產業道路上，再將該ＴＧ－八九九八號車放火焚燒，致徐聖
      武、張英義、張世憲三人均活活燒死在該車後行李箱內等情，惟徐聖武等三人
      從新營古洞茶藝館被押往東山鄉○○○○段路程以耗費約一小時，到達東山鄉
      工寮時間為八十四日二月二十七日晚上約十一時無疑。前開所述，到達東山鄉
      工寮時間為八十四日二月二十七日晚上約十一時，又在工寮內會商二小時，即
      八十四日二月二十七日晚上約十一時至八十四日二月二十八日零晨一點間係謀
      議時間，謀議對象為、吳慶男、郭文勝及「小陳」等三人。依臺灣高等法院檢
      察署法醫中心鑑定證明，關於徐武聖屍體解剖鑑定報告書認定徐武聖死亡日期
      八十四年二月二十八日上午零時前後，係由吳慶男、郭文勝及「小陳」實施殺
      人行為，由此吳慶男、郭文勝及「小陳」確定於八十四年二月二十八日零晨十
      二點前後在東山鄉至甲仙鄉往返途中或焚車命案現場。依此，東山工寮之謀議
      二小時已出現矛盾，形成吳慶男等三人同一時間在東山鄉工寮和聲請人謀議，
      又同一時間前往甲仙鄉來回之途或焚車命案現場，依前開之說明，聲請人與吳
      慶男、郭文勝及「小陳」三人東山工寮之謀議顯不存在。又原確定判決所認定
      事實，經過二小時之謀議後，甲○○等人乃決意將徐聖武、張英義及張世憲三
      人殺死，謀議既畢，甲○○等五人遂將徐聖武、張英義及張世憲三人丟入張世
      憲之ＴＧ－八九九八號自小客車後行李箱，惟此時吳慶男等載徐武聖等三人往
      返甲仙鄉命案現場及東山鄉工寮途中，聲請人又如何與吳慶男等人謀議、決意
      殺死徐聖武等三人？基於經驗法則，「新營市○○街古洞茶藝館」、「東山鄉
      林安村」、「甲仙鄉咖啡巷」三處之地點，依地圖所示，新營市至東山鄉、新
      營市鄉程距離，後者路程時間遠比前者耗時更多，此關鍵在於東山鄉
      林安村六十八號到甲仙鄉東安村咖啡巷二十二號之路程時間，原判絕對此部分
      漏未審酌之重大證據，足動搖原確定判決所謂二小時謀議後決議殺人之違誤。
      綜上所述，因依刑事訴訟法第四百二十條第一項第六款聲請再審云云。
三、按刑事訴訟法第四百二十條第一項第六款所謂發現確實之新證據，係指該項證據
    ，事實審法院於判決前因未經發見，不及調查斟酌，至其後始行發見且須可認為
    確實足以動搖原確定判決者而言，若判決前已經當事人提出或聲請調查之證據，
    經原法院捨棄不採或顯然不足以動搖原確定判決所憑證據者，即非該款所謂發見
    之新證據，不得據為再審聲請之原因（最高法院二十八年抗字第八號、三十三年
    抗字第七○號、五十年台抗字第一○四號判例參照）。
四：經查：按有罪之判決確定後，為受判決人之利益聲請再審，必其聲請之理由合於
    刑事訴訟法第四百二十條第一項所定情形之一，始准許之。觀諸本件聲請人所舉
    聲請再審之理由第（一）、（二），並未提出新事實、新證據以動搖原確定判決
    ，僅聲請人片面推論未參與共謀殺害徐聖武、張英義、張世憲三人行為，徒憑己
    意任意辯解指摘，依上開說明，顯不足以推翻原確定判決所認定被告罪刑之依據
    ，自非為再審聲請之原因；另聲請再審理由（三）、（四）、（五）、（六）、
    （七）、（九）所稱，鑑定文書均詳載被害人死亡時間與聲請人警訊自白所陳述
    之時間不符等情、原審未理會聲請人聲請傳喚法醫裴起林及方中明教授，以究明
    聲請人之自白卻與事實不符之真相、及被告未殺害被害人等理由；然卷附臺灣高
    等法院檢察署法醫中心被害人死亡時間鑑定證明，僅係『推定』被害人等死亡日
    期為八十四年二月二十八日零時，尚無法證明被告未殺害被害人等之依據，且被
    告殺害被害人等事實，原判決理由亦已說明綦詳，無再傳喚鑑定人之必要，此部
    分聲請再審理由，尚不足以推翻原確定判決所認定被告罪刑之依據，亦非為再審
    聲請之原因；又聲請再審理由（八），僅係被告主觀上之推論，並非係證據，推
    論僅係所見不同，自不得做為再審理由，是聲請人所舉前開再審理由，核與上引
    法條規定不符。此外，按再審乃為了排除確定判決認定事實違誤所設之非常救濟
    途徑。經查：再審聲請人於補充再審理由（一）所指，係判決違背法令之問題，
    尚非屬原確定判決認定事實違誤之部分，自不得做為再審理由，是聲請人所舉前
    開再審理由，核與上引法條規定不符。又查再審聲請人即甲○○於警訊中曾供稱
    ：「．．．吳慶男將九○手槍交予我持用，隨即押徐聖武等三人離開古洞茶藝館
    ．．．由我與綽號「黑面」者押解張世憲及徐聖武等往台南縣曾文水庫方向之山
    上一處偏僻工寮」（警卷三頁反面）「‧‧由黑面持槍看守三人，我與吳慶男、
    小陳、郭文勝等四人在另一房間會商如何解決，經過二個小時，再由我等五人共
    同將徐聖武三人抬至張世憲賓士轎車之後行李箱內，蓋上行李箱後，由吳慶男駕
    駛，小陳坐上該車戒護，另郭文勝單獨駕駛紅色喜美車隨同前往處理，那時徐聖
    武等三人還活著，經過二、三個小時，吳慶男等三人共同乘坐紅色喜美車返回工
    寮，與我及黑面者會合，吳慶男當面告訴我們說，他們（指徐聖武等三人）已被
    以汽油點火燒死在高雄縣甲仙鄉山上之賓士車內，已處理完畢」（八十四年五月
    二十二日警訊筆錄），則再審聲請人既參與押人同往東山鄉山上，又與吳慶男等
    密商二小時，始由吳慶男、「小陳」及郭文勝將關有徐聖武、張英義及張世憲三
    人之賓士自小客車縱火焚燒，則其辯稱並無決意殺死三人之說，顯係事後卸責之
    詞，實難令人盡信，益徵其與同夥吳慶男、郭文勝、「黑面」及「小陳」等人，
    有殺人之犯意聯絡及行為分擔，至為灼然，並為本院原確定判決之事實認定無誤
    在卷，是再審聲請人於補充再審理由（二）所指，既經原事實審判決對得心證之
    理由及對被告有利之證據為何不採，於判決理由一、（二）及（三）中說明綦詳
    ，加以聲請人所指之前開再審理由，均僅係推論，並非係證據，推論僅係所見不
    同，自不得做為再審理由，是聲請人所舉前開再審理由，核與上引法條規定不符
    。
五、揆之上開說明，本件再審之聲請為無理由，應予駁回。
據上論斷，應依刑事訴訟法第四百三十四條第一項裁定如主文。
中    華    民    國      九十      年      九      月        十三      日
                                  臺灣高等法院臺南分院刑事第二庭
                                      審判長法官  游    明    仁
                                            法官  陳    清    溪
                                            法官  蘇    重    信
右正本證明與原本無異。
如不服本裁定應於送達後五日內向本院提出抗告狀。
                                      法院書記官  李    珍    鳳
中    華    民    國      九十      年      九      月        十七      日


司法院資訊處製作；財團法人民間司法改革基金會備份。
